臺灣臺中地方法院刑事判決　　　　　　　　　　　　　九十二年度自更字第二六號
　　自　訴　人　乙○○
　　代　理　人　丙○○律師
　　被　　　告　甲○○
右列被告因誣告案件，經自訴人提起自訴，本院判決如左：
    主  文
甲○○無罪。
    理  由
一、自訴意旨略以：被告甲○○與鄭健興原係夫妻，緣於民國八十七年十一月二十九
    日凌晨四時二十分許，被告甲○○夥同其兄洪琮有及四男一女不詳姓名之徵信社
    人員（下稱被告等人），假冒便衣警察，未經自訴人同意，破壞門鎖而強行侵入
    自訴人向鄭健興租住之臺中市○○區○○路一段光西巷四八號房屋後，先闖入鄭
    健興睡覺之房間，未明緣由即強行拍照，迨見鄭健興獨自一人睡於床上，一夥人
    即翻箱倒櫃違法搜索自訴人住宅，因未見自訴人，遂闖入自訴人與其稚子共眠之
    房間，強拉自訴人至鄭健興睡覺之房間，因自訴人反抗而於房門僵持，被告等人
    即強行拍照，並將自訴人所有之化粧品放置鄭健興睡覺房間之梳妝台上拍照，意
    圖假造通姦證據，而以非法方法剝奪自訴人之行動自由，且使自訴人行無義務之
    事。嗣被告夥同該等男女強押自訴人及鄭健興欲由地下室停車場乘車離去，因鄭
    健興未見警車到場，而害怕掙脫往樓上奔逃，被告等人見無法得逞，又強押自訴
    人及鄭健興欲由警衛室前側門離去，因鄭健興仍不見警車，擔心生命財產安全，
    遂掙脫衝進警衛室，呼喊救命並請警衛陳漢邦報警，被告等人見狀仍不罷休，亦
    追入警衛室強拉鄭健興，因鄭健興反抗致手腕受傷流血。嗣警員廖本善、傅智暉
    駕警車前來，自訴人及鄭健興確認警員身份，並向警表示被告等人假冒警察限制
    其行動自由後，始搭乘警車同至派出所。自訴人前雖於八十九年一月十日以被告
    涉嫌刑法第三百零二條之剝奪他人行動自由罪嫌、第三百零四條之強制罪嫌及第
    三百零七條之違法搜索等罪嫌，向臺灣臺中地方法院檢察署提出告訴，惟遭檢察
    署以自訴人與鄭健興二人間通姦犯行業經判決有罪確定，自訴人指述被告所涉妨
    害自由等罪嫌，僅為片面之指述，且無積極證據足資證明為理由，為被告不起訴
    之處分，自訴人就上開不起訴處分理由雖不服，惟因訟累而未聲請再議而確定。
    然被告甲○○明知自己確有夥同其兄洪琮有及徵信社人員，強行拍照而使自訴人
    及鄭健興行無義務之事，並強拉自訴人拍照、強押自訴人和鄭健興至地下室停車
    場及警衛室前側門及進入警衛室強拉鄭健興等剝奪自訴人及鄭健興之行動自由，
    而有翻箱倒櫃違法搜索自訴人住宅等妨害自由之情事，僅因證據不足而獲不起訴
    處分，乃竟基於使自訴人受刑事處分之不法故意，於八十九年十二月二十八日向
    臺灣臺中地方法院檢察署告訴自訴人誣告，誣指自訴人明知被告並無妨害自由之
    犯行，猶虛構事實指訴被告妨害自由而涉犯誣告罪嫌，而該案前雖經臺灣臺中地
    方法院檢察署以九十年度偵字第九七二○號提起公訴，並由本院以九十年訴字第
    二○三六號刑事判決有罪，惟嗣經臺灣高等法院臺中分院以九十年上訴字第二一
    八三號判決自訴人無罪確定，因認被告甲○○涉有上開誣指自訴人誣告之犯行云
    云。
二、自訴人乙○○認被告甲○○涉有上開誣告罪嫌，無非係以被告於八十九年十二月
    二十八日向臺灣臺中地方法院檢察署具狀誣指自訴人誣告被告妨害自由一案，業
    經臺灣高等法院臺中分院於九十一年三月二十七日以九十年度上訴字第二一八三
    號判決無罪確定在案，且被告確有於八十七年十一月二十九日對自訴人及鄭健興
    為妨害自由之行為，亦有臺灣臺中地方法院檢察署八十八年度偵字第二○一九號
    自訴人被訴妨害家庭卷附編號一、二、四、五及六號照片、證人陳漢邦及鄭健興
    於本院九十年度訴字第二○三六號自訴人被訴誣告案件中所為之證述及被告與自
    訴人於九十年九月三日之電話錄音譯文可憑，為其主要論據。
三、按犯罪事實應依證據認定之，無證據不得認定犯罪事實；不能證明被告犯罪者，
    應諭知無罪之判決，刑事訴訟法第一百五十四條第二項、第三百零一條第一項分
    別定有明文。又告訴人之告訴或自訴人之自訴，係以使被告受刑事訴追為目的，
    是其陳述是否與事實相符，仍應調查其他證據以資審認；認定不利於被告之事實
    ，須依積極證據，苟積極證據不足為不利於被告事實之認定時，即應為有利於被
    告之認定，更不必有何有利之證據，最高法院五十二年台上字第一三○○號、三
    十年上字第八一六號分別著有判例可資參照。又按刑法第一百六十九條第一項之
    誣告罪，以意圖使他人受刑事或懲戒處分，向該管公務員誣告為構成要件，故該
    項犯罪不特須指出其具體事實足以使人受刑事或懲戒處分，且須明知其為虛偽，
    具有故意構陷之情形始能成立，如對於事實有所誤認，即缺乏此種意思條件，自
    難令負誣告責任；誣告罪之成立，以告訴人或自訴人所訴被訴人之事實必須完全
    出於虛構為要件，若有出於誤會或懷疑有此事實而為申告，以致不能證明其所訴
    之事實為真實，縱被訴人不負刑責，而告訴人或自訴人本缺乏誣告故意，亦難成
    立誣告罪名，此有最高法院二十二年上字第三三六八號、四十四年台上字第八九
    二號判例意旨可資參照。是由首揭判例意旨，可知告訴人或自訴人所訴事實，不
    能證明係屬實，而經檢察官或法院對於被訴人為不起訴處分或無罪判決確定者，
    並不當然構成誣告罪，仍須調查告訴人或自訴人所申告之事實是否完全出於捏造
    ，或其是否出於誤會或懷疑而為申告，以此判斷告訴人或自訴人主觀上是否確有
    誣告之故意，若其係以為有此嫌疑或事出有因，僅對事實誇大其詞，或所告尚非
    全然無因，只以缺乏積極證明，致被誣告之人不受刑事之訴追，或因誤解法律，
    認定他人之行為構成犯罪，而據實申告者，均不得遽指為誣告。
四、訊據被告甲○○固承認伊於八十九年十二月二十八日向臺灣臺中地方法院檢察署
    具狀告訴自訴人涉嫌誣告妨害自由部分，業經臺灣高等法院臺中分院於九十一年
    三月二十七日以九十年度上訴字第二一八三號判決自訴人無罪確定在案等事實不
    諱；惟仍堅決否認有何誣告之犯行，辯稱：自訴人所提錄音帶部分係自訴人斷章
    取義，伊於電話中並未承認伊有何妨害自由之行為，況八十七年十一月二十九日
    伊至上開處所抓姦時，因精神快崩潰了，是未全程看見現場狀況，不知自訴人有
    無遭拉扯或強押，伊自始均無任何妨害或教唆他人妨害自訴人自由之情，證人鄭
    健興及陳漢邦所言非可憑採，伊前對自訴人所提誣告之告訴尚非虛構，並無誣告
    自訴人之故意等語。經查：
（一）自訴人指陳被告甲○○前於八十九年十二月二十八日向臺灣臺中地方法院檢察
      署具狀告訴自訴人涉嫌誣告妨害自由部分，業經臺灣高等法院臺中分院於九十
      一年三月二十七日以九十年度上訴字第二一八三號判決自訴人無罪確定在案等
      語，固為被告所是認，且有臺灣高等法院臺中分院九十年度上訴字第二一八三
      號判決附卷可佐，堪認屬實。惟經本院調閱前揭案卷之結果，可見前開案件乃
      以公訴人所憑之證據，尚未達於一般之人均可得確信而無合理懷疑存在之程度
      ，且查無其他確切証據足認自訴人確應負誣告罪責，其犯行尚屬不能証明，而
      為自訴人無罪判決之諭知，揆諸上開說明，本件即仍須調查被告前告訴自訴人
      誣告案件時，所申告之事實是否完全出於捏造，及其是否出於誤會或懷疑而為
      申告，以此判斷告訴人或自訴人主觀上是否確有誣告之故意，而尚非可徒據自
      訴人不負前揭誣告罪責，即謂被告於該件誣告案中所為指述，乃全然無因或確
      係故意虛構，當然涉犯前揭誣告罪嫌，合先敘明。
（二）次以，自訴人固指陳被告等人隨意搜索其房間物品，並將私人化妝品拿至鄭健
      興睡覺之房間，放置於梳妝臺上拍照云云；然查，證人鄭健興於九十年十月十
      五日本院審理時（詳見本院九十年度訴字第二０三六號案卷）既係證稱：「當
      天有人把被告（指乙○○）的化妝品拿到我房間擺設、拍照，我的房間原來有
      無乙○○的化妝品我不知道，我是借住而已，房間是我租給被告的。製作筆錄
      時，有一名女子揚言有被被告（指乙○○）咬傷，並說要向乙○○提出告訴。
      」等情在卷，則徒依證人鄭健興所言上情，尚無足認定該名女子究因何故而遭
      乙○○咬傷，且無從證明自訴人指陳該房間內之梳妝臺上原無放置自訴人所有
      之化妝品等物，而該等物品均係被告等人移置該處者等情為真。況查，自訴人
      與鄭健興於八十七年間涉嫌通姦部分（下稱妨害家庭案），業經本院以八十八
      年度易字第一九九五號判處有期徒刑四月，並經臺灣高等法院臺中分院以八十
      八年度上易字第二八七五號駁回上訴，而於八十八年十二月七日確定在案，此
      經本院調閱前揭案卷查核屬實，而觀諸該案所附照片（附於臺灣臺中地方法院
      檢察署八十八年度偵字第二○一九號案卷），不僅未見被告或其同行之人有何
      非法強行搜索自訴人住處或強拉自訴人拍照之情形，且可知當時鄭健興所使用
      之房間內保養品乃係整齊放置於梳妝臺上，顯與遭人臨時放置時，其擺設應較
      為凌亂之常情有別，益徵自訴人指稱上情並非無疑。又者，自訴人雖指陳被告
      事後曾於電話中自承涉有前揭妨害自由之犯行，並提出載有：「（乙○○稱）
      那天你們的人真的很過分，她還拉我頭髮，我才咬她，她還說要告我傷害。（
      甲○○稱）是她要去拿東西，你先咬人家好不好」等內容之錄音帶對話譯文為
      據，而被告亦不否認曾於電話中陳稱前揭錄音譯文所載之言詞；然而，依前揭
      錄音帶譯文之內容，既僅足認定與被告同行之其中一名女子曾因拿取物品而與
      自訴人發生互咬事件等情，然尚無任何足資證明被告曾於電話中自承有妨害自
      由犯行之內容，則被告前於九十年十月十五日本院審理時陳稱：「案發當天，
      陪我去抓姦的人是我的朋友，不是徵信社的人。我有聽到我朋友有說她去拿衛
      生紙的時候，被告乙○○有打她。」等語，即非不足採信，是自訴人據此指陳
      被告明知自己確有共同或教唆妨害自由之行為，竟誣指伊涉犯誣告罪嫌云云，
      已非有據。
（三）再查，自訴人固以被告前於妨害家庭之案件中所提出之照片，均清晰可見自訴
      人僅遭拍攝頭部近照等情，指陳伊乃遭被告等人強拉至鄭健興睡覺之房門口拍
      照，且其後亦曾遭強押至被告同夥所駕駛之車輛，伊拒絕上車，竟遭留置而限
      制自由云云，並經證人鄭健興於九十年十月十五日本院審理時（詳見本院九十
      年度訴字第二０三六號案卷）證稱：「我自己睡一個房間，他們強迫拍照。他
      們是要找人，莫名其妙進來就拍照，強行搜索。他們另一夥人到被告（指乙○
      ○）的房間去強行拉她過來照相，我就阻止她到我房間，因恐怕落入陷阱。告
      訴人（指甲○○）與其哥哥、另四男一女，到場時，有自稱是便衣警察，後來
      才知道是徵信社。甲○○與徵信社的人把我押去下地下室，我懷疑、怕被打就
      上來，徵信社的人像流氓。之後我衝到警衛室，我請求警衛室報警，之後甲○
      ○等人有人強押我和被告（指乙○○）到警衛室的側門。他們押走我，警察來
      了，我和乙○○自願去警察局。他們強押我時，我扳著椅子，我手有受傷，但
      沒有去驗傷，沒有提出告訴。警員來了後，我有向警察表示他們假冒警察強押
      我。我和乙○○是因警察來了，我們比較放心，所以我和乙○○乘坐警車去派
      出所，我們是自願上去的，不是甲○○強押我們的。當日做完筆錄後，我有與
      告訴人（指甲○○）、其兄、另四男一女回去光西巷四八號，一起協商，他們
      也拿名片給我，我才知道是徵信社。我們協商很久，本來達成協議，後來又反
      悔。回去協商時，被告（指乙○○）沒有一起回去，因不想傷害她，所以才由
      上述這些人一起回去」等情在卷。然而，觀諸證人即現場處理警員廖本善於偵
      查及本院九十年九月七日審理時證稱：「（問：（提示刑事報告書）是你們去
      查獲的？）是。當時是她自己（指甲○○）去抓的。抓了之後才到所裡製作筆
      錄。是他們雙方自行到所的。（問：當天有哪些人到所？）有鄭建興、甲○○
      、乙○○及洪琮有，另外還有二個不認識的人。（問：當時鄭、詹有無提及是
      對方強制他們到所？）沒有。當時兩人都沒提到這方面的事。（問：到所時乙
      ○○有無被抓、被打跡象？）均沒有。」（詳見八十九年二月十六日八十九年
      度偵字第一三三一號卷第三十四頁以下）及「當天凌晨二點多，甲○○到派出
      所去要我們陪同去抓姦，之後我有經過管理員同意進去，但沒有搜索票，他們
      不同意搜索、開門，所以我們第一次就沒有進去。後我們回派出所。第二次是
      她們自己到派出所的，時間約在凌晨四時多，是甲○○一大群過來的，到派出
      所製作筆錄，當時有甲○○、鄭健興、乙○○、洪琮有及二位不詳姓名者。當
      時乙○○沒有向我們說她是被強押或自願、被迫來製作筆錄的。當時鄭健興、
      甲○○二人身上沒有被抓的痕跡。當時是他們自己進入派出所，乙○○也是自
      己走進來的，不是被架住，也沒有看到她受傷，假如有看到我會叫他去驗傷。
      乙○○當時也沒有抱怨說被強押過來或是違法拘提」等語，以及證人即案發社
      區管理員陳漢邦於偵查及九十年十月十五日本院審理時證稱：「（問：與乙○
      ○、鄭健興認識否？）當時乙○○是說她是向鄭健興租屋。（問：住了多久？
      （在該處））好幾個月。（問：有無見過甲○○？）有。（抓姦當天有無吵、
      打架？）是有大、小聲，但無吵、打架。（問：當天甲○○有幾人去？）六個
      人。但有二個在外面，沒進去。（問：有無見到甲○○的人強拉乙○○及鄭健
      興上車？）沒有。（問：詹、鄭兩人是否自行到派出所？）這部分我沒看到。
      」（詳見八十九年二月十六日八十九年度偵字第一三三一號卷第三十六頁以下
      ）及「案發當天，管區警員廖、傅有陪同甲○○等人，有要求我讓他們進入社
      區。但我問進去做什麼，我有讓他們進去。二位管區警員回去之後，有再來，
      所以他們警員前後來了二次，第一次來了之後又回去，第二次來的時間我不知
      道，我看到一個進來，另一個沒有進來，但是否是第一次來的警員我不知道，
      鄭健興他有進來警衛室叫我報警。是鄭健興一個人走進來的，不是被強押的，
      之後其中有一個人進入警衛室強拉鄭健興出去，但警察剛好到場，所以我就沒
      有報警。當時我人在警衛室，有聽到被告（指乙○○）和其他的人在說話，但
      沒有喊救命，且說話的口氣如何我沒有聽清楚。警員第二次來的時候，甲○○
      等人有拍照，我有聽到一個警員說不要照」等語，可知其中僅有證人鄭健興證
      稱伊至警衛室報警，隨即遭人拉出警衛室外之情，核與警衛陳漢邦所證相符，
      惟關於鄭健興有無呼喊救命，且斯時警員是否正好到場，鄭健興旋即與乙○○
      自動上車至警局，並隨即向員警表示遭強押等妨害自由之行為等其餘情節，即
      顯不一致，自尚非得以證人鄭健興及陳漢邦所言前揭相符之情節，遽為認定被
      告甲○○等人確有妨害自訴人及證人鄭健興之行動自由之不利證據。蓋以證人
      鄭健興業因自訴人前揭妨害家庭案件，而與被告甲○○感情破裂並離異，此為
      被告及證人鄭健興所是認，則證人鄭健興就前揭案發過程所為之陳述，已難免
      有偏袒自訴人之情，況證人鄭健興所陳前揭過程，顯與立場客觀中立之證人廖
      本善及陳漢邦所為之證述有所出入，自非可全然憑採，而應以證人廖本善及陳
      漢邦證稱渠等未見被告有何妨害自訴人及鄭健興之自由等證詞，較為可信。
（四）另查，被告於八十七年十一月二十九日警訊時陳稱（詳見八十八年度偵字第三
      七號案卷）：「我是於八十七年十一月二十九日四時二十分與我哥哥洪琮有至
      臺中市北屯區大坑里光西巷四十八號抓姦，當時我從後門進入該屋（未上鎖）
      ，我與哥哥即上三樓，便發現鄭健興、乙○○共處一室，我扣臥室房門，是由
      乙○○開門，開門後我先生著內衣褲睡於床上，乙○○則著紅色休閒服」等情
      ，核與證人即被告甲○○之兄洪琮有於八十七年十一月二十九日警訊時（詳見
      八十八年度偵字第三七號案卷）證稱：「因我妹妹甲○○懷疑我妹婿有外遇，
      故請我與她於八十七年十一月二十九日四時二十分共同前往臺中市北屯區大坑
      里光西巷四十八號，當時由我妹妹扣房門，約五分鐘後由乙○○開門，鄭健興
      著內衣褲睡於床上，乙○○著紅色休閒服」等語相符，並有現場照片六幀存卷
      足佐（附於臺灣臺中地方法院檢察署八十八年度偵字第二○一九號案卷），可
      見被告並無夥同其兄及徵信社人員共七人，為抓姦蒐證而強拉或強押自訴人及
      鄭健興，而自訴人及鄭健興有反抗不從等情事，否則自訴人或鄭健興之身體應
      有明顯之傷痕且有衣著紊亂之狼狽情狀，方屬合理。又者，被告固不否認伊確
      曾與自訴人於電話中陳稱錄音帶譯文所載關於「（乙○○稱）事實上那天你們
      那麼多人，強拉我去照像，那都是事實，我沒有誣告你，我沒有誣告你，不然
      的話，我們兩個可以去發誓說『你們都沒有強拉我、限制我』，那天我還要去
      看小孩，你們也不讓我進去。（甲○○稱）我跟你講，在法庭上你在妨害家庭
      時說了多少謊，我是覺得難免的啦，為了自己立場，妨害自由有的不是事實，
      你也講出來，你也有撒謊，為什麼我不能撒謊。」及「（乙○○稱）那天鄭健
      興也是拉到流血，他說要告你傷害，後來也沒告。（甲○○稱）拉到手流血，
      他自己一直反抗的，說什麼，他自己不知去擦到什麼」及「（乙○○稱）你們
      那些人就是有限制我自由，所以我才提告訴。（甲○○稱）那也沒什麼，你也
      要告，我想抓姦每個人都是這樣，當然要用比較好的證據．．當然證據越齊全
      越好，而且拉在一起照相也沒關係，照相有什麼關係，那也要告」等之內容；
      然該等譯文內容既係自訴人於電話中自為被告等人妨害自由之指述，並遭被告
      所否認，且被告亦已陳稱鄭健興所受之傷害，不知係與在場其餘之人發生拉扯
      或自己不知何故所致，又縱有將自訴人拉在一起照相之情事，應無構成任何妨
      害自由之餘地，可見被告主觀上自始即認為伊並無自為或教唆他人妨害自訴人
      或鄭健興自由之行為。準此，尚不得以前開錄音譯文之內容逕自推論被告乃明
      知並教唆他人妨害自訴人及鄭健興之行動自由。
（五）末查，被告自始陳稱伊未曾強押、強拉自訴人或鄭健興，伊從頭至尾均未碰到
      自訴人等情，既為自訴人所是認（詳見本院九十年度訴字第二０三六號第七十
      頁），而自訴人指陳被告當時均全程在場，係被告教唆他人妨害自訴人及鄭健
      興之行動自由者云云，不僅未提出其他積極證據以為佐證，且經被告否認而辯
      稱伊在現場時精神都要崩潰了，並未看見自訴人所謂被拉扯或強押之情事等語
      在卷，益徵徒依自訴人所舉前揭證據，尚無足證明被告確有前揭共同或教唆他
      人妨害自訴人及鄭健興之自由等犯行。基此，被告因認自己並無自訴人所指前
      揭妨害自由之犯行，然自訴人竟對伊提出告訴，且伊所涉妨害自由等罪嫌業經
      不起訴處分確定，始因此對自訴人提出前揭誣告之指述，自非全然無因或故意
      虛構而為指述，核非無端興訟，尚無誣告之意圖甚明。綜上，本件欲依自訴人
      所提證據證明被告應負前揭誣告罪責，顯然未逾合理懷疑之程度，亦即尚無證
      據足認被告確有誣告之故意，自與誣告罪之構成要件有間。此外，復查無其他
      積極證據足以證明被告有自訴人所指之犯行，核屬不能證明被告犯罪，自應為
      無罪判決之諭知。
據上論斷，應依刑事訴訟法第三百四十三條、第三百零一條第一項，判決如主文。
中      華      民      國      九十三      年    三    月    二十六    日
                                臺灣臺中地方法院刑事第二庭
                                  審判長法  官  張  智  雄
                                        法  官  莊  嘉  蕙
                                        法  官  許  惠  瑜
右正本證明與原本無異。
如不服本判決，應於判決送達後十日內向本院提出上訴狀，上訴於臺灣高等法院臺中
分院（須附繕本）。
                                        書記官
中      華      民      國      九十三      年    三    月    二十六    日
